【裁判字號】    89,台再,63
【裁判日期】    890907
【裁判案由】    拆屋還地等
【裁判全文】
最高法院民事判決                                  八十九年度台再字第六三號
    再 審原 告  甲○○
    訴訟代理人  李克廉律師
    再 審被 告  財政部國有財產局
    法定代理人  李瑞倉
    訴訟代理人  高志達
    複 代理 人  王寶輝律師
右當事人間請求拆屋還地等事件，再審原告對於中華民國八十八年十一月十一日本院
判決（八十八年度台上字第二八○四號），提起再審之訴，本院判決如左：
    主  文
再審之訴駁回。
再審訴訟費用由再審原告負擔。
    理  由
本件再審被告之法定代理人由劉金標變更為李瑞倉，茲經其依法聲明承受訴訟，核無
不合，應予准許，合先明。
次查再審原告主張原確定判決即本院八十八年度台上字第二八○四號判決其敗訴部分
有民事訴訟法第四百九十六條第一項第一款所定適用法規顯有錯誤之情形，對之提起
再審之訴，係以：伊於再審被告提起本件拆屋還地訴訟前，即主張有以行使地上權之
主觀意思，依民法有關時效取得之規定，向地政機關聲請登記為系爭土地之地上權人
，自非無權占用系爭土地；且再審被告以其係系爭土地之管理機關，請求伊拆屋還地
，惟招商局輪船股份有限公司（下稱招商局）曾以其係系爭土地上建物之管理機關，
對伊提起返還所有物之訴訟，業經台灣高等法院八十四年度上字第二○一號判決招商
局敗訴確定，系爭土地及其上建物，均屬國有財產，再審被告對伊提起拆屋還地之訴
訟，應受前案既判力之拘束。詎原確定判決不察，竟為伊敗訴之判決，適用法規顯有
錯誤云云，為其論據。
按民事訴訟法第四百九十六條第一項第一款所謂適用法規顯有錯誤，係指確定判決所
適用之法規顯然不合於法律規定，或與司法院現尚有效及大法官會議之解釋，或本院
尚有效之判例顯然違反，或消極的不適用法規，顯然影響裁判者而言。查前訴訟程序
第二審係以：再審原告之父魏協中於民國三十八年因獲配宿舍而使用系爭土地，並非
以行使地上權之意思而占有系爭土地。該宿舍雖經燒毀而由魏協中出資重建，惟魏協
中於台灣台北地方法院八十二年度重訴字第三三四號事件履勘時，就重建之系爭房屋
仍稱係招商局配住之宿舍，顯見其並非以有建築物之目的之地上權意思占用系爭土地
。再審原告於八十三年六月九日魏協中去世前僅為占有輔助人，當無以自己行使地上
權之意思占有系爭土地。至於魏協中去世後迄再審被告起訴請求拆屋還地時止，其縱
改以行使地上權之意思占有系爭土地，亦未達二十年，故其抗辯已因時效取得系爭土
地之地上權云云，為不足取。再審原告占用系爭土地，為無權占有，再審被告依民法
第七百六十七條、第一百七十九條規定請求再審原告拆屋還地及返還不當得利，並無
不合，應予准許。原確定判決認前訴訟程序第二審判決於法並無違背，因而予以維持
，駁回再審原告之第三審上訴，經核並無適用法規顯有錯誤之情形。又再審被告係本
於行使系爭土地所有人之權利，訴請再審原告拆屋還地，而台灣高等法院八十四年度
上字第二○一號招商局與再審原告間返還所有物事件，係招商局以行使建物所有人之
權利，訴請再審原告返還房屋，兩訴之當事人、聲明，及訴訟標的均不相同，非同一
事件，自不在禁止重行起訴之列。再審原告謂再審被告對之提起拆屋還地之訴訟，應
受前案既判力之拘束，自屬誤會。再審原告以原確定判決適用法規顯有錯誤，提起再
審之訴，非有理由。
據上論結，本件再審之訴為無理由，並依民事訴訟法第七十八條判決如主文。
中      華      民      國    八十九    年      九      月      七      日
                              最高法院民事第四庭
                                  審判長法官  陳  國  禎
                                        法官  李  彥  文
                                        法官  陳  重  瑜
                                        法官  劉  延  村
                                        法官  黃  秀  得
      右正本證明與原本無異
                                              書  記  官
中      華      民      國    八十九    年      九      月    二十一    日


司法院資訊處製作；財團法人民間司法改革基金會備份。
